【裁判字號】    98,審訴,24
【裁判日期】    980327
【裁判案由】    偽造文書等
【裁判全文】
臺灣士林地方法院刑事判決              98年度審訴字第24號
公  訴  人  臺灣士林地方法院檢察署檢察官
被      告  丙○○
            乙○○
上列被告等因偽造文書案件，經檢察官提起公訴（九十七年度偵
字第一一五六二、一二八八六號），被告等為有罪之陳述，本院
合議庭裁定改行簡式審判程序，並判決如下：
    主  文
丙○○共同犯行使偽造公文書罪，處有期徒刑壹年，扣案偽造之
「台北地檢署監管科」陳彥騰識別證壹張、「臺北地方法院地檢
署監管科九十七年八月二十五日九十七年度存字第六八一號」、
「臺北地檢署監管科九十七年八月二十五日收據」各壹紙、門號
0000000000號、0000000000號行動電話各
壹支、偽造之「臺中地方法院行政凍結管收執行命令」、「臺北
地方法院地檢署監管科九十七年八月二十日九十七年度存字第六
八一號」、「臺北地檢署監管科九十七年八月二十日收據」上之
「臺灣臺中地方法院檢察署印」、「檢察行政處鑑」公印文各一
枚、「臺灣台北地方法院檢察署印」公印文二枚、「臺灣臺中地
方法院檢察署印」、「檢察行政處鑑」及「臺灣台北地方法院檢
察署印」印章各壹枚均沒收。
乙○○共同犯行使偽造公文書罪，處有期徒刑壹年捌月，扣案偽
造之「台北地檢署監管科」陳彥騰識別證壹張、「臺北地方法院
地檢署監管科九十七年八月二十五日九十七年度存字第六八一號
」、「臺北地檢署監管科九十七年八月二十五日收據」各壹紙、
門號0000000000號、0000000000號行動電
話各壹支、偽造之「臺中地方法院行政凍結管收執行命令」、「
臺北地方法院地檢署監管科九十七年八月二十日九十七年度存字
第六八一號」、「臺北地檢署監管科九十七年八月二十日收據」
上之「臺灣臺中地方法院檢察署印」、「檢察行政處鑑」公印文
各一枚、「臺灣台北地方法院檢察署印」公印文二枚、「臺灣臺
中地方法院檢察署印」、「檢察行政處鑑」及「臺灣台北地方法
院檢察署印」印章各壹枚均沒收。
    事  實
一、丙○○（綽號「大S 」）、乙○○（綽號「小宇」）與詐欺
    集團姓名年籍不詳綽號「大溪」成年男子及所屬詐欺集團成
    員間，共同基於意圖為自己不法所有、僭行公務員職權、行
    使偽造公文書及行使偽造特種文書之犯意聯絡，由該詐欺集
    團某數名年籍不詳成員，自民國九十七年八月二十日上午起
    ，分別撥打電話予甲○○，自稱係「臺北市健保局林小姐」
    、「臺中市警察局警員王建順」、「王清杰檢察官」等人，
    佯稱「遭冒用身分證辦理健保卡」、「土地銀行帳戶已經凍
    結，由王清杰檢察官承辦此案，傳你三、四次均未出庭，將
    要收押你」、「須至汐止郵局提領新臺幣（下同）一百三十
    六萬四千元，作為資金清查之用，三至七天即會將錢歸還」
    云云，並傳真偽造之「臺中地方法院行政凍結管收執行命令
    」一紙，致甲○○陷於錯誤，依指示至汐止郵局提領一百三
    十六萬四千元後，於九十七年八月二十日下午一時二十五分
    許，在臺北縣汐止市○○路五四七號計程車招呼站附近，與
    自稱為「劉仕賢」男子見面，「劉仕賢」出示偽造「內政部
    監管會」劉仕賢識別證，冒充為「內政部監管會」人員而僭
    行公務員職權，並交付偽造之「臺北地方法院地檢署監管科
    九十七年八月二十日九十七年度存字第六八一號」、「臺北
    地檢署監管科九十七年八月二十日收據」公文各一紙予甲○○而行使之，使甲○○陷於錯誤，將上開領得款項交予「劉
    仕賢」，足以生損害於內政部就其所屬人員管理、臺灣臺中
    地方法院、臺灣臺北地方法院檢察署公文書之正確性及甲○○本人。該詐欺集團於九十七年八月二十五日（起訴書誤載
    為二十六日），復承前接續犯意，由自稱「王清杰檢察官」
    男子撥打甲○○電話，表示會派人至臺北縣汐止市○○路二
    段六一０號接洽取款，丙○○、乙○○及該詐欺集團所屬不
    詳姓名成員七、八人，即分乘二部車號不詳自用小客車抵達
    上址，推由乙○○出示偽造之「台北地檢署」陳彥騰識別證
    一紙、「臺北地方法院地檢署監管科九十七年八月二十五日
    九十七年度存字第六八一號」及「臺北地檢署監管科九十七
    年八月二十五日收據」公文各一紙向甲○○取款，丙○○及
    其他成員則在附近把風，嗣乙○○、丙○○二人為埋伏之員
    警當場逮捕，始未能得逞，並在乙○○身上扣得上開偽造之
    「台北地檢署」陳彥騰識別證一張、「臺北地方法院地檢署
    監管科九十七年八月二十五日九十七年度存字第六八一號」
    及「臺北地檢署監管科九十七年八月二十五日收據」公文各
    一紙及供犯罪聯絡使用之門號0000000000號行動
    電話一支，在丙○○身上扣得供犯罪聯絡使用之門號000
    0000000號行動電話一支，其餘詐欺集團成員則乘隙
    逃逸。
二、案經臺北縣政府警察局汐止分局報請臺灣士林地方法院檢察
    署檢察官偵查起訴。
    理  由
一、前揭犯罪事實，業據被告丙○○、乙○○於本院準備程序及
    審理時供認不諱，核與告訴人甲○○於警詢時指訴情節相符
    ，復有中華郵政股份有限公司函暨所附歷史交易清單、扣案
    偽造之「台北地檢署監管科」陳彥騰識別證一張、「臺北地
    方法院地檢署監管科九十七年度存字第六八一號」、「臺北
    地檢署監管科收據」各二紙（已蓋有偽造之臺灣臺北地方法
    院檢察署印文）、「臺中地方法院行政凍結管收執行命令」
    一紙（已蓋有臺灣臺中地方法院檢察署印文）在卷可稽，並
    有扣案之門號0000000000號、00000000
    00號行動電話各一支可資佐證，足徵被告等自白與事實相
    符。本件事證明確，被告等犯行堪以認定。
二、按刑法上所稱之公文書，係指公務員職務上製作之文書。若
    由形式上觀察文書之製作人為公務員且文書之內容係就公務
    員職務上之事項所製作，即使該偽造之公文書上所載製作名
    義機關不存在或該文書所載之內容並非該管公務員職務上所
    管轄，惟社會上一般人無法辨識而仍有誤信其為真正之危險
    時，仍難謂其非公文書。而刑法上所稱之公印或公印文，係
    專指表示公署或公務員資格而言，即俗稱大印與小官印及其
    印文（最高法院二十二年上字第一九０四號、六十九年臺上
    字第六九三號判例參照）。查偽造之「臺中地方法院行政凍
    結管收執行命令」、「臺北地方法院地檢署監管科九十七年
    八月二十日、九十七年八月二十五日九十七年度存字第六八
    一號」及「臺北地檢署監管科九十七年八月二十日、九十七
    年八月二十五日收據」等文件，由形式上觀之，均係冒用公
    署名義所製作具有法律效力意義之文書，而足以表徵為公務
    員職務上所製作者，縱其中之製作名義機關「監管科」係屬
    虛構，惟依上揭說明仍屬公文書，而被告等行使上述偽造之
    公文書，自足以生損害於司法機關公文書之正確性。而上開
    公文書上之「臺灣臺中地方法院檢察署印」、「臺灣台北地
    方法院檢察署印」及「檢察行政處鑑」印文，均係表示公務
    機關資格及其職務之印信，自均屬公印文。次按刑法第二百
    十二條所謂「其他相類之證書、介紹書」，係指與關於品行
    、能力、服務之證書、介紹書相類似之文書而言，查偽造之
    「台北地檢署監管科」陳彥騰識別證及「內政部監管會」劉
    仕賢識別證各一張，由形式上觀之，均已足表明係由臺灣臺
    北地方法院檢察署、內政部所製發，用以證明出示識別證者
    確屬在該機關任職服務之公務員，故屬刑法第二百十二條所
    指之特種文書，被告等持以行使，自足生損害於臺灣臺北地
    方法院檢察署、內政部管理所屬人員及職務執行之正確性。
    核被告等所為，均係犯刑法第二百十六條、第二百十一條之
    行使偽造公文書罪、刑法第二百十六條、第二百十二條之行
    使偽造特種文書罪、刑法第一百五十八條第一項之僭行公務
    員職權罪及刑法第三百三十九條第一項之詐欺取財罪。起訴
    書雖未認被告等另犯刑法第一百五十八條第一項之僭行公務
    員職權罪，惟已據蒞庭公訴人當庭增列起訴法條，並經本院
    當庭再為告知，自無礙被告等防禦權之行使。被告等偽造公
    印章、公印文，均為偽造公文書之部分行為，而偽造公文書
    、偽造特種文書之低度行為復分別為行使之高度行為所吸收
    ，均不另論罪。又按數行為於同時同地或密切接近之時地實
    施，侵害同一法益，各行為之獨立性極為薄弱，依一般社會
    健全概念，在時間差距上，難以強行分開，在刑法評價上，
    以視為數個舉動之接續施行，合為包括之一行為予以評價，
    較為合理，則屬接續犯，而為包括之一罪（最高法院八十六
    年臺上字第三二九五號判例參照）。被告等先後二次於九十
    七年八月二十日、九十七年八月二十五日對告訴人實施前揭
    僭行公務員職權、行使偽造公文書、行使偽造特種文書及詐
    欺取財之犯行，均係於密切接近之時地以相同方式實施，侵
    害告訴人同一之法益，各行為之獨立性極為薄弱，依一般社
    會健全觀念，在時間差距上，難以強行分開，應論以接續犯
    一罪。被告等與姓名年籍不詳綽號「大溪」之成年男子及所
    屬詐欺集團成員間，就上開僭行公務員職權、行使偽造公文
    書、行使偽造特種文書及詐欺取財等犯行，有犯意聯絡及行
    為分擔，皆為共同正犯。又被告等以一行為同時觸犯上開四
    罪名，為想像競合犯，均應依刑法第五十五條規定，從一重
    之行使偽造公文書罪處斷。爰審酌被告等貪圖不法利益，共
    同以詐術騙取無辜告訴人財物，導致告訴人受有一百三十六
    萬四千元之鉅額財產上損害，且其等以行使偽造公文書、行
    使偽造特種文書，兼以僭行公務員職權之方式，影響檢察署
    公文書之正確性及司法機關之公信力，犯罪所生之危害程度
    甚鉅，惟考量其等非屬詐欺集團之主謀，所參與分工之角色
    ，及犯罪後均供認犯行之態度，被告丙○○並已當庭賠償告
    訴人二十五萬元之損害等一切情狀，分別量處如主文所示之
    刑。
三、扣案偽造之「台北地檢署監管科」陳彥騰識別證一張、「臺
    北地方法院地檢署監管科九十七年八月二十五日九十七年度
    存字第六八一號」、「臺北地檢署監管科九十七年八月二十
    五日收據」各一紙及門號0000000000號、000
    0000000號行動電話各一支，均係共犯即詐欺集團成
    員所有，並交付予被告等供犯罪所用之物，均應依刑法第三
    十八條第一項第二款之規定宣告沒收。至上開偽造之公文書
    上偽造之「臺北地方法院檢察署印」公印文二枚，已因該偽
    造公文書之沒收而包括在內，自無庸重複為沒收之諭知。又
    偽造之「臺中地方法院行政凍結管收執行命令」、「臺北地
    方法院地檢署監管科九十七年八月二十日九十七年度存字第
    六八一號」及「臺北地檢署監管科九十七年八月二十日收據
    」各一紙，業經傳真或交付予告訴人，已非屬被告等或共犯
    所有之物，自不得宣告沒收，然其上偽造之「臺灣臺中地方
    法院檢察署印」、「檢察行政處鑑」公印文各一枚及「臺灣
    台北地方法院檢察署印」公印文二枚，不問屬於犯人與否，
    均應依刑法第二百十九條之規定宣告沒收。又偽造之「臺灣
    臺中地方法院檢察署印」、「檢察行政處鑑」及「臺灣台北
    地方法院檢察署印」印章各一枚，雖未扣案，然無證據證明
    業已滅失而不復存在，仍應依刑法第二百十九條之規定宣告
    沒收。至扣案之門號000000000號行動電話一支，
    雖係被告丙○○所有，然非供本案犯罪所用，業據其於本院
    審理時供明在卷，故不予宣告沒收。另偽造之「內政部監管
    會」劉仕賢識別證一張，並未扣案，復無證據證明其尚存在
    ，未免將來執行困難，亦不予宣告沒收。
據上論斷，應依刑事訴訟法第二百九十九條第一項前段、第二百
七十三條之一第一項，刑法第二十八條、第一百五十八條第一項
、第二百十六條、第二百十一條、第二百十二條、第三百三十九
條第一項、第五十五條、第三十八條第一項第二款、第二百十九
條，刑法施行法第一條之一，判決如主文。
本案經檢察官王巧玲到庭執行職務。
中    華    民    國    98    年    3     月    27    日
                  刑事第一庭法  官  周明鴻
以上正本證明與原本無異。
如不服本判決應於收受判決後10日內向本院提出上訴書狀，並應
敘述具體理由；其未敘述上訴理由者，應於上訴期間屆滿後20日
內向本院補提理由書（均須按他造當事人之人數附繕本）「切勿
逕送上級法院」。
                            書記官  丁梅芬
中    華    民    國    98    年    3     月    27    日
附錄論罪科刑法條：
刑法第一百五十八條第一項
冒充公務員而行使其職權者，處 3 年以下有期徒刑、拘役或 5
百元以下罰金。
刑法第二百十一條
偽造、變造公文書，足以生損害於公眾或他人者，處 1 年以上 7
年以下有期徒刑。
刑法第二百十二條
偽造、變造護照、旅券、免許證、特許證及關於品行、能力服務
或其他相類之證書、介紹書，足以生損害於公眾或他人者，處1
年以下有期徒刑、拘役或3 百元以下罰金。
刑法第二百十六條
行使第 210 條至第 215 條之文書者，依偽造、變造文書或登載
不實事項或使登載不實事項之規定處斷。
刑法第三百三十九條第一項
意圖為自己或第三人不法之所有，以詐術使人將本人或第三人之
物交付者，處5 年以下有期徒刑、拘役或科或併科1 千元以下罰
金。


司法院資訊處製作；財團法人民間司法改革基金會備份。
